【裁判字號】    98,重訴,381
【裁判日期】    990129
【裁判案由】    損害賠償
【裁判全文】
臺灣臺中地方法院民事判決             98年度重訴字第381號
原      告  甲○○
法定代理人  丙○○
兼  訴  訟
代  理  人  乙○○
被      告  丁○○
上列被告因過失傷害案件，經原告提起請求損害賠償之附帶民事
訴訟，經本院刑事庭移送前來（98年度交附民字第141號），本
院於民國99年1月15日言詞辯論終結，判決如下：
    主  文
被告應給付原告新臺幣貳仟柒佰貳拾陸萬零玖佰陸拾柒元，及自
民國九十八年六月三十日起至清償日止，按年息百分之五計算之
利息。
原告其餘之訴駁回。
訴訟費用由被告負擔百分之九十六；餘由原告負擔。
本判決原告勝訴部分於原告以新臺幣玖佰零捌萬陸仟玖佰捌拾玖
元為被告供擔保後，得假執行。
原告其餘假執行之聲請駁回。
    事實及理由
一、原告起訴主張：被告於民國97年9月28日凌晨2時11分許，在
    飲用酒類飲料已達不能安全駕駛動力交通工具之程度（經警
    方對被告抽血檢測血液中酒精濃度達300MG/DL，換算呼氣中
    酒精濃度達1.43MG/L）後，仍駕駛車牌號碼SNZ-968號機車
    （下稱被告機車），由臺中市○○路沿環中路機車引道往南
    方向行駛，行經臺中市○○○路與環中路機車引道往南處，
    因不勝酒力，且疏未注意車前狀況並減速慢行，而追撞前方
    由原告所駕駛之車牌號碼6GV-387號機車（下稱原告機車）
    ，致原告人車倒地，除造成原告機車毀損外，原告更受有頭
    部外傷、右側硬腦膜下出血、右側額葉挫傷出血等嚴重身體
    傷害，經送醫急救施以右側顱骨切除及血腫去除術後，目前
    仍呈昏迷狀態，並經本院宣告為禁治產人，由其父乙○○、
    母丙○○為法定監護人。被告就系爭車禍發生應負全部過失
    責任，且原告所受身體傷害與被告上開過失行為之間有相當
    因果關係，被告依法應賠償原告因此所生之損害，爰依侵權
    行為之規定，請求被告負損害賠償責任。茲就原告所受各項
    損害臚列如下：1.看護費用：原告因系爭車禍事故受傷後迄
    今，現仍陷於昏迷狀態，需專人全日看護，以系爭車禍發生
    時原告年齡為24.39歲，96年國人男性之平均餘命數為75.46
    歲，可知原告尚有平均餘命約51年，依全日看護每日需費新
    臺幣（下同）2,000元計算，每年需看護費為730,000元（計
    算式：2,000×365＝730,000），請求51年，依霍夫曼公式
    扣除中間利息後，共計18,238,051元（計算式：730,000 ×
    24.00000000＝18,238,051，小數點以下四捨五入），屬增
    加生活上需要之費用，依法應由被告賠償。2.喪失勞動能力
    之損害：原告因系爭車禍頭部嚴重受創，現仍陷於昏迷狀態
    ，屬中樞神經系統機能遺存極度障礙，終身不能從事任何工
    作，經常需醫療護理或專人周密照護，合於勞工保險殘廢給
    付標準之第1級殘廢，減少勞動能力之比例為100%，以原告
    受傷時年齡約為24歲，至退休年齡65歲，共約41年，且原告
    於車禍發生時任職於臺灣中油股份有限公司，每月薪資平均
    約為20,000元計算，並依霍夫曼公式扣除中間利息後，喪失
    勞動能力之損害金額為5,272,916元（計算式：20,000×12
    ×21.00000000＝5,272,916，小數點以下四捨五入），自得
    請求被告賠償。3.非財產上損害：原告因系爭車禍受有頭部
    嚴重傷害，迄今已接受4至5次之開顱手術，曾以氣管切開維
    持呼吸功能、插鼻胃管進食，日常生活功能已退化，完全躺
    臥病床，排泄上需包尿布，排便後需人協助清潔衛生及沐浴
    等情，足見原告精神上所受痛苦，實非筆墨能形容其萬一，
    爰另請求被告賠償非財產上損害5,000,000元。以上金額合
    計為28,510,967元等語。並聲明：1.被告應給付原告28,510
    ,967元，及自附帶民事訴訟起訴狀繕本送達被告翌日起至清
    償日止，按年息5%計算之利息。2.願供擔保，請准宣告假執
    行。
二、被告則以：伊確實有喝酒，伊對系爭車禍之過失係因伊喝酒
    後騎機車，惟系爭車禍發生時是原告騎車從伊左邊擦撞伊的
    腳所致。對原告目前係呈植物人狀態，已聲請禁治產無意見
    。對於原告請求看護費用18,238,051元、喪失勞動能力損害
    金額5,272,916元、非財產上損害5,000,000元均不爭執，惟
    伊沒有能力給付。對原告所稱其可領取強制汽車責任保險金
    1,250,000元，且願從伊應負擔之金額中扣除，伊無意見等
    語資為抗辯。並聲明：原告之訴駁回。
三、得心證之理由：
  (一)原告主張：被告於上開時、地，在飲用酒類飲料已達不能安
    全駕駛動力交通工具之程度（經警方對被告抽血檢測血液中
    酒精濃度達300MG/DL，換算呼氣中酒精濃度達1.43MG/L），
    仍騎乘機車上路，因不勝酒力，且疏未注意車前狀況並減速
    慢行，而追撞前方由原告所騎乘之機車，致原告人車倒地，
    並致原告受有頭部外傷、右側硬腦膜下出血、右側額葉挫傷
    出血等嚴重身體傷害，並經本院宣告為禁治產人等語；被告
    固對其於上開時、地酒後騎乘機車，與原告所騎乘之機車發
    生車禍，致原告受有前開嚴重傷害，且原告已經宣告為禁治
    產人，目前完全無法工作，需他人照顧其生活起居等情不爭
    執，惟以：伊對系爭車禍之過失僅係因伊喝酒後騎機車，然
    系爭車禍發生時係原告騎車從伊左邊擦撞伊的腳所致等語置
    辯。經查：
  1.原告主張：被告於上開時、地酒醉駕車，並與原告所騎乘之
    機車發生系爭車禍，且系爭車禍發生後，經警方囑託醫院對
    被告抽血檢測血液中酒精濃度，被告血液中酒精濃度達300
    MG/DL，換算呼氣中酒精濃度達1.43MG/L，而原告因系爭車
    禍受有上開傷害，並已經本院宣告為禁治產人等情，已為被
    告所不爭執，並有本院98年度禁字第144號民事裁定影本、
    被告之澄清醫院中港院區之診間驗報告單、原告之澄清綜合
    醫院中港分院診斷證明書附卷及刑事卷可證，且經本院依職
    權調閱本院98年度交易字第331號、臺灣高等法院臺中分院
    （下稱臺中高分院）98年度交上易字第1455號刑事卷宗核閱
    屬實，堪認為真實。
  2.原告復主張：系爭車禍發生係因被告酒醉駕車，不勝酒力，
    且疏未注意車前狀況並減速慢行，而追撞前方由原告所騎乘
    之機車，致原告人車倒地所致等語；被告則辯稱：係原告騎
    車從伊左邊擦撞伊的腳所致等語。查，系爭車禍發生處係在
    路寬2公尺之環中路機車引道上，道路兩側設有整排紐澤西
    式護欄，參之一般機車之寬度，倘如被告所辯，原告與被告
    係一左一右騎乘機車時，原告機車在左側擦撞被告之左腳，
    則兩造騎乘機車經相互碰撞後，應即在相距不遠處倒地，且
    在附近產生左、右二處刮地痕為是，然觀之道路交通事故現
    場圖、現場照片，依兩造機車之行向，以現場路面最初之刮
    地痕為起點依序為：被告機車遺有刮地痕2公尺（起、迄點
    右距護欄1.3公尺、1公尺），刮地痕終點0.8公尺之後為被
    告機車之停置處，再後2.5公尺處有血漬，此後1.2公尺處有
    原告機車之刮地痕5.1公尺（起點右距護欄0.8公尺），刮地
    痕終點處為原告機車之停置處，再往後2.1公尺處有血漬，
    可知，被告機車係在原告機車之後方傾倒刮地，並停置在原
    告機車之後方，另原告機車則於被告機車停置處之前方，始
    產生刮地痕，並停置在被告機車之前方，且原告機車倒地刮
    地痕起點已在被告機車停置處位置前方相距甚遠處，顯見系
    爭車禍之發生，應係原告騎乘機車在前，被告騎乘機車在後
    時，被告之機車往前追撞原告之機車所致。可見，被告上開
    所辯，與事實不符，尚難憑採。而系爭車禍經送臺灣省臺中
    市區車輛行車事故鑑定委員會（下稱臺中市區車鑑會）鑑定
    結果，認原告機車由後往前撞及被告機車才倒地之可能性微
    乎其微，而被告因酒精濃度過量駕車失控倒地後又擦撞在前
    行駛之原告機車之可能性最大，被告為系爭車禍之肇事原因
    ，另原告則無肇事因素等情，有臺中市區車鑑會98年3月11
    日中市行字第0985400728號函附鑑定意見書在刑事卷可證。
    又本院以98年度交易字第331號刑事判決認本件被告犯過失
    傷害致人重傷罪，處有期徒刑6月。又服用酒類，不能安全
    駕駛動力交通工具而駕駛，處有期徒刑4月；於上訴後，復
    經臺中高分院98年度交上易字第1455號判決駁回上訴確定，
    有前開刑事歷審判決可稽。是被告為系爭車禍之肇事原因，
    而原告並無肇事因素，應堪認定。
  3.再者，被告於飲用酒類後，已達不能安全駕駛之程度，仍騎
    乘機車上路，且其明知汽車行駛時，駕駛人應注意車前狀況
    ，並隨時採取必要之安全措施，而依當時天候陰、光線為夜
    間有照明、路面乾燥無缺陷、無障礙物、視距良好，有道路
    交通事故調查報告（一）（二）在刑事偵查卷可按，而依當
    時情形，又無不能注意之情事，竟疏於注意車前狀況，致往
    前追撞原告所騎乘之機車以致肇事，並致於原告人車倒地而
    受有上開傷害，是被告過失行為與原告上開所受傷害間具有
    因果關係甚明。
  (二)按因故意或過失，不法侵害他人之權利者，負損害賠償責任
    ，民法第184條第1項前段定有明文。次按不法侵害他人之身
    體或健康者，對於被害人因此喪失或減少勞動能力，或增加
    生活上之需要時，應負損害賠償責任；不法侵害他人之身體
    、健康者，被害人雖非財產上之損害，亦得請求賠償相當之
    金額，為民法第193條第1項、第195條第1項前段所明文。復
    按慰撫金之賠償須以人格權遭遇侵害，使精神上受有痛苦為
    必要，其核給之標準與財產上損害之計算不同，然非不可斟
    酌雙方身分、資力與加害程度，及其他各種情形核定相當之
    數額（最高法院51年臺上字第223號判例參照）。本件被告
    因過失行為不法侵害原告之身體及健康，從而，原告依侵權
    行為之規定，請求被告負損害賠償責任，自屬有據。茲就原
    告主張之項目及金額，分述如下：
  1.原告原起訴主張原告因系爭車禍受傷陷於昏迷狀態乙情，嗣
    其法定代理人乙○○於本院98年12月23日準備程序中陳稱原
    告現有些許反應，已可餵食其食物，惟其仍躺在床上，無法
    坐起來，尚完全不能動，仍須由他人照顧，尚未撤銷禁治產
    宣告等語。被告則對原告目前完全無法工作，且需他人照顧
    其生活起居等情，均不爭執。是原告現雖已非昏迷狀態，然
    依其所受傷勢及意識狀態，其顯仍不能自理生活而需專人全
    日看護，且勞動能力已全部喪失等情，應可認定，先予敘明
    。
  2.有關看護費用部分：
    原告主張：原告需專人全日看護，以系爭車禍發生時原告年
    齡為24.39歲，96年國人男性之平均餘命數為75.46歲，可知
    原告尚有平均餘命約51年，依全日看護每日需費2,000元計
    算，每年需看護費為730,000元(計算式：2,000×365＝730,
    000)，請求51年，依霍夫曼公式扣除中間利息後，共計18,
    238,051元（計算式：730,000×24.00000000＝18,238,051
    ，小數點以下四捨五入），請求被告賠償看護費用18,238,
    051元等情，已為被告所不爭執，自屬可採。
  3.有關喪失勞動能力之損害部分：
    原告主張：原告終身不能從事任何工作，減少勞動能力之比
    例為100%，以原告受傷時年齡約為24歲，至退休年齡65歲，
    共約41年，且原告於車禍發生時任職於臺灣中油股份有限公
    司，每月薪資平均約為20,000元計算，每年為240,000元（
    計算式：20,000×12＝240,000），依霍夫曼公式扣除中間
    利息後，喪失勞動能力之損害金額為5,272,916元（計算式
    ：240,000×21.00000000＝5,272,916，小數點以下四捨五
    入），請求被告賠償喪失勞動能力之損害5,272,916元等情
    ，業提出原告薪資明細表、勞工保險局99年1月6日保給核字
    第098031036754號函影本為證，復為被告所不爭執，亦屬可
    採。
  4.有關非財產上損害部分：
    原告主張：原告因系爭車禍受有頭部嚴重傷害，迄今已接受
    4至5次之開顱手術，曾以氣管切開維持呼吸功能、插鼻胃管
    進食，日常生活功能已退化，完全躺臥病床，排泄上需包尿
    布，排便後需人協助清潔衛生及沐浴，精神上所受痛苦，實
    非筆墨能形容其萬一，請求被告賠償非財產上損害5,000,
    000元等語；而被告對原告此部分請求之金額亦不爭執（見
    98 年12月23日準備程序筆錄）。本院審酌被告係於飲酒後
    騎乘機車而肇事，且其為警查獲時，測得血液中酒精濃度為
    300MG/DL，換算呼氣中酒精濃度達1.43MG/L，而原告因系爭
    車禍受有上開嚴重傷害，精神確實受有巨大痛苦等被告加害
    情形及原告所受痛苦之程度等情狀，並斟酌原告於系爭車禍
    發生時僅24歲，為建國大學學生及加油站工讀生，名下無財
    產；而被告則係國小畢業，系爭車禍發生時之工作為在資源
    回收場打工，目前沒有工作，名下無財產等情，業據其分別
    陳明在卷，復有稅務電子閘門財產調件明細表在卷可參，且
    被告對原告此部分請求之金額亦不爭執等一切情狀，認原告
    請求被告給付5,000,000元之非財產上損害賠償，應屬適當
    。
  5.綜上，原告得請求被告賠償之金額為28,510,967元（計算式
    ：18,238,051＋5,272,916＋5,000,000＝28,510,967）。
  (三)惟按保險人依強制汽車責任保險法規定所為之保險給付，視
    為被保險人損害賠償金額之一部分；被保險人受賠償請求時
    ，得扣除之，為強制汽車責任保險法第32條所明定。原告主
    張原告已向保險公司申請強制汽車責任保險金，依保險公司
    估算，原告大約可以領取1,250,000元，原告同意於被告應
    給付賠償金額中予以扣除此保險理賠金額1,250,000元等語
    。被告則對原告可領得之保險金額及原告願從被告應賠償之
    金額中扣除該保險理賠金額並無爭執，則原告此部分主張，
    應可採憑。揆諸前揭說明，原告上開得請求被告賠償之金額
    28,510,967元經扣除原告可領得之強制汽車責任保險金1,
    250,000元後，原告尚得向被告請求27,260,967元（計算式
    ：28,510,967 元－1,250,000元＝27,260,967元）。
四、按給付有確定期限者，債務人自期限屆滿時起，負遲延責任
    。給付無確定期限者，債務人於債權人得請求給付時，經其
    催告而未為給付，自受催告時起，負遲延責任。其經債權人
    起訴而送達訴狀，或依督促程序送達支付命令，或為其他相
    類之行為者，與催告有同一之效力。前項催告定有期限者，
    債務人自期限屆滿時起負遲延責任，為民法第229條所明定
    。又遲延之債務，以支付金錢為標的者，債權人得請求依法
    定利率計算之遲延利息。但約定利息較高者，仍從其約定利
    率；而應付利息之債務，其利率未經約定，亦無法律可據者
    ，週年利率為5%，民法第233條第1項、第203條亦有明文。
    本件原告依侵權行為之規定，請求被告賠償損害，核屬未定
    期限之給付，既經原告起訴而於98年6月29日送達附帶民事
    訴訟起訴狀繕本，有被告於前開狀上簽收記錄可憑，被告迄
    未給付，應負遲延責任。則原告請求自附帶民事訴訟起訴狀
    繕本送達被告翌日即98年6月30日起至清償日止，按年息5%
    計算之法定遲延利息，核無不合。
五、綜上所述，原告依侵權行為之規定，請求被告給付27,260,
    967元，及自98年6月30日起至清償日止，按年息5%計算之利
    息，為有理由，應予准許；超過上開應准許之部分，非屬正
    當，應予駁回。
六、本件事證已臻明確，兩造其餘攻擊、防禦方法及所提出之各
    項證據資料，核與判決結果不生影響，爰不逐一論述，附此
    敘明。
七、原告陳明願供擔保，聲請宣告假執行，經核原告勝訴部分，
    合於法律規定，爰酌定相當之擔保金額宣告之；至原告敗訴
    部分，其假執行之聲請已因訴之駁回而失所依據，應併予駁
    回。
八、本件因係由刑事庭移送前來之刑事附帶民事訴訟，依刑事訴
    訟法第505條第2項之規定，免納裁判費用。
九、據上論結，原告之訴為一部有理由，一部無理由，依民事訴
    訟法第79條、第390條第2項，判決如主文。
中    華    民    國    99    年    1     月    29    日
                  民事第三庭    審判長法  官  許秀芬
                                      法  官  黃渙文
                                      法  官  黃佳琪
正本係照原本作成。
如對本判決上訴，須於判決送達後20日內向本院提出上訴狀。
中    華    民    國    99    年    1     月    29    日
                                      書記官

司法院資訊處製作；財團法人民間司法改革基金會備份。
